【裁判字號】    90,訴,973
【裁判日期】    900829
【裁判案由】    祭祀公業
【裁判全文】
臺中高等行政法院判決                                 九十年度訴字第九七三號
                              .
    原      告  甲○○
                乙○○
                丙○○
                丁○○
    訴訟代理人  己○○
    代  表  人  戊○○
    訴訟代理人  庚○○
右當事人間因祭祀公業事件，原告不服彰化縣政府中華民國九十年三月十六日八九彰
府法訴字第二二三三四三號訴願決定，提起行政訴訟。本院判決如左︰
    主  文
原處分及訴願決定均撤銷。
訴訟費用由被告負擔。
    事  實
甲、事實概要：緣原告等於民國八十九年十月八日主張為祭祀公業陳太傳派下員，因
    該公業管理人死亡，為辦理管理人變更登記，乃檢具申報書等相關資料，向被告
    申請核發該公業派下員證明，經被告否准其請，原告等不服，循序提起行政訴訟
    。
乙、兩造聲明：
一、原告聲明求為判決：原處分及訴願決定均撤銷。
二、被告聲明求為判決：原告之訴駁回。
丙、兩造之陳述：
壹、原告未於言詞辯論期日到場，據其起訴及前到場之陳述意旨略以：
一、按日據時代之住所均以土地番號作為門牌號碼，觀之本公業創立人陳清木戶籍記
    載職業為「田作業主」及其住所為線西堡月眉庄百九拾四番地，即為所住公業
    所有之土地（今為和美鎮○○段一九四地號）足證該土地所有權人為本公業創立
    人陳清木。
二、本祭祀公業乃陳清木為祭祀祖先而獨資置產設立者，雖祭祀公業因設立方式有所
    謂鬮分字公業及合約字公業之分法，但無任何理由證明不得獨資設立，在齒松
    平所著「祭祀公業與台灣特殊法律之研究」一書中即有「一個或二個以上的設立
    者」之記載，足見獨資設立祭祀公業是被允許並已有先例，而原決定書載「其設
    立方式少有獨資設立者」所謂少有即有之意，怎能否認其存在？然訴願機關及被
    告卻以本公業獨資設立與一般鬮分字公業及合約字公業設立方式不相同，而予以
    否定，誠屬不當。
三、本公業既是由陳清木獨資設立，其直係卑親屬男性，始得成為派下員，縱使創立
    人陳清木有其他兄弟之事實，亦屬旁系親屬，不得為派下員，其理甚明。而訴願
    機關及被告，以創立人陳清木是否另有兄弟尚有未明，作為駁回理由，實有欠思
    考，而有不當。
四、祭祀業之管理人有選自派下員亦有選自派下員以外之人擔任者，「台灣民事調查
    報告」第七百三十三頁載明「有派下之公業，通常以選任派下擔任管理人為原則
    但選任派下以外之人任管理人亦屬有效」，本公業僱用非派下之陳先聲及陳大斗
    擔任管理人，自屬有效。因其非派下員，自無法列入派下員系統中，並無不當，
    而訴願機關及被告卻以其非派下員即需提供相關資料，證明其為非派下員，於情
    理法均有未合。因若是派下員尚可申請戶籍謄本，以資證明，而其根本非派下員
    ，又如何取得戶籍資料證明其為非派下員？況在核發派下員證明之前，需要刊登
    新聞紙三日及公告有關資料一個月徵求異議，屆時如有主張權利之人，可以提出
    有關資料出面主張，實無須懷疑管理人是否為派下員，而據之為駁回之理由。
五、本件祭祀公業的名稱為陳太傳，牌位照片及以前資料上載明為陳太傅乃為誤寫。
    按訴願決定書：「經查卷附土地登記謄本及日據時期土地換記資料記載，土地所
    有權人均登記為祭祀公業陳太傳，至於日據時期登記簿業主陳石等人與陳太傳之
    間或有買賣關係，認為其與原處分機關審查是否具有派下關係，應屬無涉，訴願
    人於此所主張，固非無見」，亦為相同見解。且本件祭祀公業為獨資，並未訂立
    公約。
六、按民政機關受理祭祀公業申報後，雖有就其所附文件做形式上之審查，卻不能為
    主觀的揣測，而揆諸被告及訴願機關所述不准許之理由，均為主觀的揣測，實有
    違形式審查之原意，且核發派下證明，需經過登報三日及在當地市公所及祭祀公
    業土地、祖墓等所在地之村里辦公處公告及陳列派下全員名冊、系統表、土地清
    冊三十日，以徵求異議，若無人異議始得發給派下證明，程序慎重公開，又祭祀
    公業土地清理要點第八點規定民政機關核發之派下全員證明書內應載明：「祭祀
    公業．．．經過公告期滿，無人提出異議特此證明。又本證明係應當事人之申請
    而發給，無確定私權之效力。」因此民政機關並無實質責任。政府制定祭祀公業
    土地清理要點，目的在使本來複雜難處理之公業土地，得以便民處理並達到地盡
    其用之目的，然被告反以主觀揣測方式處事，實有違立法原意。
貳、被告答辯意旨略以：
一、被告民政機關受理祭祀公業申報，應就其所附文件予以審查，此項審查係指形式
    上審查，所謂形式上審查係指就祭祀公業土地清理要點第二點之管理人或其派下
    所推舉之代表身分證明與申請公告所檢附文件資料是否具齊，程式是否相符而言
    。
二、本案祭祀公業名稱係陳太傳（傅），管理人是為陳大斗或陳太斗，似應難以確定
    。依被告檔存調查內的資料與原告八十四年九月十八日、八十八年二月廿六日收
    文字第一五○六四及六七三三號，所檢附申請書中仍依陳太傅祭祀公業名稱申請
    。且被告檔存記載，應似屬於陳太傅為確，前後兩位管理人為陳先聲、陳大斗，
    事後兩位管理人過逝，暫改由陳鐵先生派下員接任暫代理管理人之身分處理該公
    業事務。如今以現行土地登記謄本查核為正確，被告似暫且再議名稱乙節。另從
    存檔內資料原告所奉祀祖先牌位中，發覺設立人陳清木是否另有兄弟陳清連，本
    案雖似以個人出資置產，乃其設立方式為何，自不能無疑，但為了怕有損影響其
    他派下員權益，而涉及私權爭執，被告應查明事項，原告是否檢據證明解釋疑慮
    。
三、至原告訴稱被告審查該公業有欠思考，應便民勿主觀揣測，應就形式上之查核認
    定，予以公告乙節，但依究事實之論，為了保障其他派下員權益，被告似應就設
    立人疑點及管理人是否具有派下員資格之疑點釐清後，並應附其相關佐證足資證
    明，再予以憑辦，以免有遺漏或錯誤致他人權益受損害，致涉及私權爭執者，被
    告難究其責之疏忽，為何草率公告，是否另有接受任何好處之疑，故本案實不宜
    貿然公告徵求異議。雖民政機關受理祭祀公業申報，僅代為公告性質，且核發之
    證明書並無確定私權之效力，然原告得持行政機關核發證明書據依辦理土地變更
    、甚或處分土地。由於現金土地價值提高，派下之間多有爭執，只受是項案件人
    員，均蒙受極大壓力，稍意不慎，則難脫其究私權爭執下之漩渦。
四、本案原告未檢附設立人設立文件兼又提具土地管理人相關資料，逕排除其派下資
    格，似以被告受理本案公告已有疑慮，復經被告依檔存內的資料，實地查訪得知
    ，該公業管理人子孫陳隨統及其他派下員仍有聯繫，且有收租情形及該公業與稅
    捐處、地政事務所各機關單位行文書信來函、暨土地清冊使用納租人名冊、繳納
    地價稅、水利會憑證、派下員開會紀錄憑證、土地租約一登記憑證等相關資料。
    是原告更應檢附相關證明文件，俾被告認定供形式之審查始能維護相關人之權益
    理  由
一、原告未於最後言詞辯論期日到場，又無民事訴訟法第三百八十六條所列各款情形
    ，爰依被告之聲請，由其一造辯論而為判決，合先敘明。
二、本件原告等人主張渠等為祭祀公業陳太傳派下員，因該公業管理人死亡，其為辦
    理管理人變更登記，於八十九年十月八日乃檢具申報書、推舉書、沿革、派下全
    員系統表、派下全員名冊、派下全員戶籍謄本及土地清冊等相關資料，向被告申
    請核發祭祀公業陳太傳派下員證明，經被告審查後以「(一)檢附補日據土地登記簿
    之內容記載，購置土地年代、時空背景，前後管理人二位與創立人所購時有出入
    ，似與邏輯不符，相互矛盾。(二)土地登記謄本所有權人與日據時期土地登記簿業
    主名稱有誤，係陳太傳（傅），無法確認。(三)有關管理人為所僱用、非派下員，
    依當時年代祭祀公業管理人依慣例大都為長子，並且應屬於派下員擔任產生管理
    人為原則，如其申請書內所述與事實並不符合邏輯。(四)於民國元年再斥資增購二
    筆土地（二八七、二九三番地）於典權設定當時受付為明治三十九年，典主陳太
    傳於申請書內所述不符，並其日據登記簿業主陳石等人與陳太傳關係無從認定。
    (五)陳太傳（傅）與管理人前後二位陳先聲、陳大斗三者間之系統派下關係又無法
      認定」為由，否准所請，原告不服，循序提起行政訴訟。
三、按「祭祀公業土地之申報，由管理人檢具左列文件，向該土地所在地之直轄市或
    縣（市）政府民政機關（單位）為之．．．(一)申請書。(二)沿革。．．．」、「民
    政機關（單位）受理祭祀公業申報後，應就其所附文件予以審查。其有不符者，
    應通知申報人於三十日內補正，逾期不補正者，駁回其申報。」分別為祭祀公業
    土地清理要點第二點及第七點第一項所明定。
四、經查原告等人於八十九年十月八日乃檢具申報書、推舉書、沿革、派下全員系統
    表、派下全員名冊、派下全員戶籍謄本及土地清冊等相關資料，向被告申請核發
    祭祀公業陳太傳派下員證明，經被告審查後以八十九年十月十九日八九和鎮民字
    第一六五一二號函即原處分否准原告所請，而據卷附該函所記載文字，僅有上述
    駁回原告申請之理由，並未依祭祀公業土地清理要點第七點第一項之規定，通知
    申報人即原告於三十日內補正，亦未敘明無從補正之理由，而逕以予駁回原告之
    申報，自難認為適法。又被告該函說明欄第二項及第四項分別記載「檢附補日據
    土地登記簿之內容記載，購置土地年代、時空背景，前後管理人二位與創立人所
    購時有出入，似與邏輯不符，相互矛盾。」、「有關管理人為所僱用、非派下員
    ，依當時年代祭祀公業管理人依慣例大都為長子，並且應屬於派下員擔任產生管
    理人為原則，如其申請書內所述與事實並不符合邏輯。」等語，然究竟原告依上
    開祭祀公業土地清理要點第二點之規定為申報祭祀公業土地所提出之文件，被告
    如何無從作形式上審查，被告自應予以具體說明，如公業何筆土地之購置，係於
    何時由某管理人或創立人所為；又公業管理人何以由非派下員擔任，有無選任事
    實或其他原由，原告應補提何種文件或相關資料以資釋明等，俾供原告明瞭欠缺
    何種資料文件，得以遵期提出予以補正，而被告僅以原告所提文件資料似與邏輯
    不符，相互矛盾等語意不明之理由，作為否准之依據，自無法令原告釋疑，且有
    否准不備理由之違法。
五、綜上所陳，被告原處分未依祭祀公業土地清理要點第七點第一項之規定，通知申
    報人即原告於三十日內補正，而逕以予上開理由駁回原告之申報，有違法之處，
    訴願決定予以維持，亦有違失，爰將訴願決定及原處分均撤銷，由被告重為適法
    處分，以昭折服。至兩造其他有關該祭祀公業之成立與否等爭點，與本件判決結
    果不生影響，爰不予以論述，併此敘明。
據上論結，本件原告之訴為有理由，爰依行政訴訟法第一百九十五條第一項前段、第
九十八條第三項前段，民事訴法第三百八十五條第一項前段，判決如主文。
中    華    民    國      九十      年      八        月    二十九      日
                    臺 中 高 等 行 政 法 院  第 四 庭
                                審 判 長 法  官      沈  應  南
                                         法  官      黃  淑  玲
                                         法  官      許  武  峰
右正本證明與原本無異。
如不服本判決，應於判決送達後二十日內向本院提出上訴書狀，其未表明上訴理由者
，應於提起上訴後二十日內向本院提出上訴理由書（須依對造人數附具繕本）；如於
本判決宣示或公告後送達前提起上訴者，應於判決送達後二十日內補提上訴理由書（
須附繕本）。未表明上訴理由者，逕以裁定駁回。
提起上訴應預繳送達用雙掛號郵票拾份(每份三十四元)。
中    華    民    國      九十      年      八        月    二十九      日
                                         法院書記官  詹靜宜


司法院資訊處製作；財團法人民間司法改革基金會備份。
